最高法院刑事判決　　　　　　　　　　　　　　　九十三年度台上字第三一四七號
　　上　訴　人　甲○○
　　選任辯護人　石宜琳律師
右上訴人因毒品危害防制條例案件，不服台灣高等法院中華民國九十年五月十一日第
二審更審判決（八十九年度上更(一)字第一二二七號，起訴案號：台灣台北地方法院檢
察署八十六年度偵字第二四九八○號），提起上訴，本院判決如左：
    主  文
原判決撤銷，發回台灣高等法院。
    理  由
本件原判決認定：上訴人即被告甲○○明知安非他命及其衍生物之鹽類及製劑為經行
政院衛生署明令公告禁止輸入之毒害藥品；且明知鴉片類製劑藥品及其製品未經核准
不得擅自輸入，其中鴉片類製劑禁藥為管制物品，不得私運進口。竟與陳奕澄（成年
人，由第一審法院通緝中）基於共同之犯意聯絡，利用陳奕澄於民國八十六年十月底
至十一月初至印尼旅遊，其間打電話與其聯絡之機會，約定由陳奕澄運輸禁藥進入台
灣地區，並俟陳奕澄返國後再付與價金。嗣於八十六年十一月五日上午十時，陳奕澄
將其在印尼泗水購得如原判決附表所示含安非他命成分及鴉片類製劑等成分之藥丸共
二百二十六顆，夾帶於行李中，搭乘長榮航空二三二次班機，自泗水來台過境高雄小
港國際機場，甫於同日晚上十時二十分許抵達桃園中正國際機場，即為事先監聽電話
而到場守候之台北市憲兵隊人員逮獲，並扣得如原判決附表所示藥丸二百二十六顆等
情。因而撤銷第一審諭知上訴人該部分無罪之判決，改判論處上訴人以共同私運管制
物品進口，累犯罪，判處有期徒刑肆年陸月。並諭知扣案如原判決附表編號一至四、
六之藥丸貳佰貳拾貳顆均沒收、及扣案如原判決附表編號五之藥丸肆顆均沒收銷毀，
雖非無見。
惟查：（一）科刑之判決書，須先認定事實，而後於理由內明其認定所憑之證據及
理由，方足以資論罪科刑，其所載之事實理由與其所宣告之主文，尤必互相一致，否
則即屬理由矛盾，其判決當然為違背法令。原判決事實認定本件扣得含有安非他命成
分及鴉片類製劑等成分之藥丸共二百二十六顆；並於判決理由一之（一）敘明上訴人
之犯罪事實有扣案之如原判決附表所示之藥丸二百二十六顆可資佐證；於原判決主文
亦諭知扣案如原判決附表編號一至四、六之藥丸貳佰貳拾貳顆均沒收、扣案如原判決
附表編號五之藥丸肆顆均沒收銷毀。惟依原判決附表編號一至六所示，共計僅有二百
二十三顆藥丸，而非二百二十六顆，其事實、理由及主文已有不一。且其於判決理由
三、亦謂扣案如附表編號一至四所示之藥丸僅為一百九十九顆，其理由前後亦有矛盾
之違誤。則扣案藥丸數目不符之部分，究係如何？原判決未予釐清說明，自有違誤。
（二）刑事訴訟法第九十五條第一款規定：「訊問被告應先告知犯罪嫌疑及所犯所有
罪名。罪名經告知後，認為應變更者，應再告知」，此乃被告在刑事訴訟上應受告知
之權利，為行使防禦權之前提。其所謂「犯罪嫌疑及所犯所有罪名」，除起訴書所記
載之犯罪事實及所犯法條外，自包含依刑事訴訟法第二百六十七條規定起訴效力所擴
張之犯罪事實及罪名，暨依同法第三百條規定變更起訴法條後之新罪名。法院就此等
新增或變更之罪名，均應於其認為有新增或變更之情形時，隨時、但至遲於審判期日
踐行上開告知之程序，使被告知悉而充分行使其防禦權，始能避免突襲性裁判，而確
保其權益；否則，如僅就原起訴之犯罪事實及罪名調查、辯論終結後，擅自擴及起訴
書所記載者以外之犯罪事實或變更起訴書所引應適用之法條而為判決，就此等未經告
知之犯罪事實及新罪名而言，無異剝奪被告依同法第九十六條、第二百八十九條等規
定所應享有之辯明罪嫌及辯論（護）等程序權，其所踐行之訴訟程序，即難謂於法無
違。依原審審判期日筆錄記載，審判長告知被告犯罪嫌疑及所犯所有罪名詳如起訴書
、歷審判決書所載。然檢察官起訴上訴人所犯罪名為（修正前）麻醉藥品管理條例第
十三條之一第二項第一款之非法販賣、輸入麻醉藥品罪；第一審判決上訴人無罪；原
審前審判決上訴人係犯共同運輸毒品罪。而原審認上訴人係犯藥事法第八十二條第一
項之輸入禁藥罪及懲治走私條例第二條第一項之私運管制物品進口罪，並以上訴人一
輸入行為，同時觸犯上開構成要件不相同之罪名，為想像競合犯，而從一重之懲治走
私條例第二條第一項之私運管制物品進口罪論處。然就上開罪名，未於審判期日告知
上訴人，有原審九十年四月二十七日審判筆錄及本件起訴書、更審前第一、二審判決
書所載可考。依前開規定，其所踐行之訴訟程序，即難認適法。又懲治走私條例於九
十一年六月二十六日修正，發回更審時應注意比較適用。以上，或為上訴意旨所指摘
，或為本院得依職權調查之事項，應認原判決仍有撤銷發回之原因。
據上論結，應依刑事訴訟法第三百九十七條、第四百零一條，判決如主文。
中　　　華　　　民　　　國　　九十三　　年　　　六　　　月　　 十八 　　日
                              最高法院刑事第九庭
                                  審判長法官  林　增　福
                                        法官  邵　燕　玲
                                        法官  陳　世　雄
                                        法官  惠　光　霞
                                        法官  池　啟　明
      右正本證明與原本無異
                                              書  記  官
中　　　華　　　民　　　國　　九十三　　年　　　六　　　月　　二十八　　日
                                                                        Ｑ
